# Metodologia

## *Fonte dos dados*

Para que fosse possível uma análise espacial empírica e exploratória da atividade bancária no meio urbano, foi construída uma base de dados inédita, que integra conjuntos de informações provenientes de várias fontes, a saber:

ESTBAN: subsistema estatístico do Sistema COSIF que disponibiliza arquivos gerados mensalmente com a informação da Estatística Bancária Mensal, contendo a posição mensal dos saldos das principais rubricas de balancetes dos bancos comerciais e dos bancos múltiplos com carteira comercial[^1].

[^1]: https://www4.bcb.gov.br/fis/cosif/estban.asp?frame=1

Relação de Agências - BCB: arquivos com informações sobre todas as agências do Brasil, disponibilizados pelo Banco Central do Brasil e extraídos do Sistema de Informações sobre Entidades de Interesse do Banco Central -- UNICAD, mensalmente. Contém informações como endereço completo e CNPJ de cada agência[^2].

[^2]: https://www.bcb.gov.br/fis/info/agencias.asp?frame=1

Google Maps API: Os endereços das agências foram submetidos à API do Google Maps, com intuito de georreferenciar a base, obtendo latitude e longitude de cada agência da Relação de Agências[^3].

[^3]: Vale destacar que foram encontrados endereços de agências incorretos nos dados disponibilizados pelo BCB, o que resultou em um georreferenciamento incorreto. Assumiu-se um erro de apenas 5% dos dados nesse procedimento.

Malha territorial do município de São Paulo, dividida em setores censitários (e por distritos) - IBGE: Foram utilizados alguns *shapefiles* contendo informações vetoriais (polígonos) de cada setor censitário.

Dados de domicílio do CENSO 2010: Foram incluídos dados demográficos e socioeconômicos, agregados por setor censitário, disponibilizados pelo CENSO 2010 para a compreensão do contexto populacional subjacente às análises efetuadas no trabalho.

Para os dados da ESTBAN e da Relação de Agências - BCB, foi desenvolvido um *script* em Python para automatizar o processo de download, descompactação, leitura dos arquivos .csv ou .xls, transformação (padronização de nome e ordem de colunas), enriquecimento (dados de geolocalização do Google Maps API) e carregamento em banco de dados adequado para a análise (BigQuery). Para processar o grande volume de arquivos, foi utilizado PySpark [@spark].

Os dados da malha territorial do município de São Paulo foram obtidos através do pacote geobr do R [@geobr], utilizando as funções adequadas.

Por fim, os dados de domicílios do CENSO 2010 foram baixados diretamente do site IBGE Downloads, na seção de "Resultados do Universo" e "Agregados por Setor Censitário" e carregados no R para serem cruzados com os demais dados.

Todos os procedimentos e base de dados desta metodologia são contribuições acadêmicas reprodutíveis e, portanto, estão disponibilizadas para o público no endereço: https://github.com/flaviohugo14/quarto-abnt.

A Figura @fig-brasil mostra a localização das agências bancárias no Brasil, resultado do desenvolvimento da base de dados descrita acima.

## *Tratamento dos dados e construção de índices*

Seguindo o referencial teórico pós-keynesiano de que vivemos em uma economia monetária de produção, o comportamento dos bancos e do público em relação à alocação de seus ativos pode ser mensurado em termos de preferência pela liquidez. Para tal mensuração, Crocco *et al*. [-@crocco2006] construíram dois indicadores financeiros: preferência pela liquidez do público (PLP) e preferência pela liquidez dos bancos (PLB).

Segundo Crocco *et al*. [-@crocco2006], no balanço dos bancos, a conta de operações de crédito representa a porção de ativos com baixa liquidez relacionada aos empréstimos concedidos. Por outro lado, as contas de depósitos à vista, poupança e depósitos a prazo são registradas no passivo do balanço dos bancos e refletem o comportamento geral do público, agindo como intermediários financeiros. Segundo o enfoque pós-keynesiano, o público realiza suas decisões de alocação de ativos entre as contas mencionadas acima levando em consideração o nível de incerteza e a quantidade de informações disponíveis nas regiões. A decisão de alocação de portfólio envolve a escolha entre manter ativos mais líquidos, com retorno financeiro menor, em situações de maior incerteza econômica, ou optar por ativos menos líquidos, porém com potencial de maior rendimento financeiro, quando o cenário econômico se mostra mais confiável.

Baseado no índice criado pelos autores, pode-se definir o índice de preferência pela liquidez do público (PLP) utilizado neste trabalho:

```{=tex}
\begin{equation}
PLP = \frac{DV}{DT}
\end{equation}
```

$DV =$ depósitos à vista[^4].

[^4]: Na ESTBAN, é a soma das contas agregadas 400 (depósitos à vista do governo), que contém as subcontas: 401 (serviços públicos); 402 (atividades empresariais); 403 (especiais do tesouro nacional); 404 (saldo credores em contas de empréstimos e financiamentos - CFP). E 410 (depósitos à vista privado), que contém as subcontas: 411 (de pessoas físicas); 412 (de pessoas júridicas); 413 (de instituições do sistema financeiro); 414 (judiciais); 415 (obrigatórios); 416 (para investimentos); 417 (vinculados); 418 (demais depósitos); 419 (saldo credores em contas de empréstimos e financiamentos - Outros).

$DT =$ depósitos totais (incluem depósitos a vista, depósitos de poupança[^5] e depósitos interfinanceiros[^6]).

[^5]: Conta 420 da ESTBAN.

[^6]: Conta 430 da ESTBAN, contém as subcontas: 431 (depósitos interfinanceiros), 432 (depósitos a prazo) e 433 (captações no mercado aberto).

Quanto maior esse índice, maior é a preferência pela liquidez do público, pois aloca maior parcela de seus recursos em aplicações de maior liquidez.

Para o índice de preferência de liquidez dos bancos (PLB), Crocco *et al*. [-@crocco2006] diz que o sistema bancário aloca seus recursos entre ativos de maior ou menor liquidez levando em conta o grau de desenvolvimento da região em que se encontra. Dessa forma, utilizaram a conta de operações de crédito para captar a disposição do banco a emprestar, e a conta de depósitos à vista, que representa a intenção do público bancarizado em manter seus ativos mais líquidos possíveis. O objetivo é medir como os bancos gerenciam seus balancetes e sua preferência pela liquidez, tornando seus ativos mais ou menos líquidos de acordo com as características econômicas da região a que pertencem. Neste trabalho, o PLB foi definido como:

```{=tex}
\begin{equation}
PLB = \frac{DV}{OPC}
\end{equation}
```

$DV =$ depósitos à vista.

$OPC =$ operações de crédito[^7].

[^7]: Representa o somatório das seguintes contas da ESTBAN: (161) empréstimos e títulos descontados, (162) financiamentos, (163) financiamentos rurais à agricultura -- custeio/investimento, (164) financiamentos rurais à pecuária - custeio/investimento, (165) financiamentos rurais à agricultura -- comercialização, (166) financiamentos rurais à pecuária -- comercialização, (167) financiamentos agroindustriais, (168) (rendas a apropriar de operações de financiamentos agroindustriais), (169) financiamentos imobiliários, (171) outras operações de crédito, (172) outros créditos, (173) provisão para operações de crédito créditos em liquidação e (176) operações especiais.

Quanto maior o índice, maior a preferência pela liquidez dos bancos, pois estão emprestando menos (ficando com ativos mais líquidos).

É esperado que PLP e PLB sejam mais baixos em regiões mais desenvolvidas, pois o público apresentaria menor preferência pela liquidez o que é sinônimo de prosperidade econômica segundo o arcabouço teórico pós-keynesiano. Da mesma forma, os bancos também terão menor preferência por liquidez e maior disposição a emprestar, dado o desempenho econômico dessas regiões.

Cabe nessa análise, a introdução de um índice inédito na literatura, que complemente o PLB de Crocco *et al*. [-@crocco2006] e torne a preferência pela liquidez dos bancos dependente apenas de variáveis endógenas, ou seja, que considere apenas a escolha dos bancos entre seus ativos e desconsidere os depósitos à vista (variável exógena para os bancos). Isso é importante para que o índice não seja comprometido pelo volume de depósitos do público bancarizado, que tende a ser mais alto em regiões mais desenvolvidas, fazendo com que o PLB de Crocco *et al*. [-@crocco2006] fique alto nessas regiões. Dessa forma, pode-se definir um índice de preferência pela liquidez dos bancos endógeno (PLBe), como a proporção de ativos líquidos sobre ativos totais:

```{=tex}
\begin{equation}
PLBen = \frac{D + E}{A}
\end{equation}
```

$D + E =$ Disponibilidades[^8] + Empréstimos e Títulos Descontados[^9].

[^8]: Agregado das contas 111 (Caixa), 112 (Depósitos bancários), 113 (Reservas livres em espécie) e 114 (Aplicações temporárias em ouro).

[^9]: Conta 161 da ESTBAN, representam o crédito mais líquido dentro das operações de crédito.

$A =$ Total do ativo[^10].

[^10]: Conta 399 da ESTBAN, contendo o somatório de todas as contas do ativo.

Com interpretação semelhante ao PLB, espera-se que o PLBe seja menor em regiões mais desenvolvidas.

Para mensurar a concentração, as centralidades financeiras e a desigualdade na oferta de crédito, calculou-se também alguns índices inspirados no "quociente locacional", como fez Tupy [-@igor], comparando a participação no crédito nacional de uma microrregião com sua participação relativa no PIB nacional. Esse índice foi chamado de Índice Regional de Crédito (IRC), definido como:

```{=tex}
\begin{equation}
IRC_{i} = \frac{\frac{cred_i}{\sum_{i=1}^n cred_i}}{\frac{pib_i}{\sum_{i=1}^n pib_i}}
\end{equation}
```
Aqui, utilizou-se a renda dos setores censitários no lugar do PIB, para identificar os padrões de concentração de dispersão do crédito no meio urbano. Além disso, diferentes tipos de contas de crédito foram incorporados para criar outros índices baseados no IRC, com a finalidade de comparar qualitativamente os padrões de concentração e dispersão de cada tipo de crédito (a referência da conta da ESTBAN foi mencionada entre parênteses). São eles:

-   O próprio Índice Regional de Crédito (IRC):

```{=tex}
\begin{equation}
IRC_{i} = \frac{\frac{OPC_i}{\sum_{i=1}^n OPC_i}}{\frac{renda_i}{\sum_{i=1}^n renda_i}}
\end{equation}
```
$OPC_i =$ Operações de crédito (160) ofertadas no distrito $i$.

$renda_i =$ Renda nominal do distrito $i$.

-   Índice Regional de Empréstimos (IRE):

```{=tex}
\begin{equation}
IRE_{i} = \frac{\frac{E_i}{\sum_{i=1}^n E_i}}{\frac{renda_i}{\sum_{i=1}^n renda_i}}
\end{equation}
```
$E_i =$ Empréstimos ofertados (161) no distrito $i$.

$renda_i =$ Renda nominal do distrito $i$.

-   Índice Regional de Financiamentos (IRF):

```{=tex}
\begin{equation}
IRF_{i} = \frac{\frac{F_i}{\sum_{i=1}^n F_i}}{\frac{renda_i}{\sum_{i=1}^n renda_i}}
\end{equation}
```
$F_i =$ Financiamentos ofertados (162) no distrito $i$.

$renda_i =$ Renda nominal do distrito $i$.

-   Índice Regional de Lucro bancário (IRL):

```{=tex}
\begin{equation}
IRL_{i} = \frac{\frac{L_i}{\sum_{i=1}^n L_i}}{\frac{renda_i}{\sum_{i=1}^n renda_i}}
\end{equation}
```
$L_i =$ Total das contas de resultado (710) no distrito $i$.

$renda_i =$ Renda nominal do distrito $i$.

-   Índice Regional de Depósitos:

```{=tex}
\begin{equation}
IRD_{i} = \frac{\frac{DV_i}{\sum_{i=1}^n DV_i}}{\frac{renda_i}{\sum_{i=1}^n renda_i}}
\end{equation}
```
$DV_i =$ Depósitos à vista no distrito $i$.

$renda_i =$ Renda nominal do distrito $i$.

-   Índice Regional de Risco (IRR):

```{=tex}
\begin{equation}
IRR_{i} = \frac{\frac{PC_i}{\sum_{i=1}^n PC_i}}{\frac{renda_i}{\sum_{i=1}^n renda_i}}
\end{equation}
```
$PC_i =$ Provisão de crédito (174) no distrito $i$.

$renda_i =$ Renda nominal do distrito $i$.

Se os índices definidos acima são iguais a 1, a participação distrito $i$ no total da conta analisada é idêntica à sua participação na renda global. Se os índices recebem valores menores que 1, indica que o distrito $i$ participa menos do que o proporcional à sua participação na renda do que a conta analisada. Para o IRC, IRE, IRF, significaria menos crédito, empréstimo e financiamento, comparado a participação na renda global. Para valores maiores que 1, significaria que a região recebe mais crédito do que participa da renda global [@igor]. A análise é semelhante para IRD, IRR e IRL, mas aqui, a preocupação é com a distribuição dos depósitos em relação a distribuição da renda (IRD), com a percepção de risco que os bancos têm com cada região (IRR), e a distribuição dos lucros bancários em termos de resultado, comparada à distribuição da renda entre os setores censitários.

Além desses índices de concentração e centralidade, foi calculado um índice de concentração de operações de crédito e um índice de concentração do setor bancário, ambos baseados no Índice de Hirschman-Herfindahl (IHH):

Índice de concentração de operações (ICO): Consiste na soma de quadrados da participação relativa de todas as $N$ operações possíveis ofertadas no distrito: Empréstimos e Descontos de Títulos (161), Financiamentos (162), Financiamentos rurais à agricultura -- custeio/investimento (163), Financiamentos rurais à pecuária - custeio/investimento (164), Financiamentos rurais à agricultura -- comercialização (165), Financiamentos rurais à pecuária -- comercialização (166), Financiamentos agroindustriais (167_168), Financiamentos Imobiliários (169), Outras Operações de crédito (172), Outros créditos (173) e Arrendamento Mercantil (180). Pode ser calculado como:

```{=tex}
\begin{equation} \label{eq:ico}
ICO_{j} = \sum_{i=1}^N \Bigl(\frac{OP_{ij}}{OPC_{j}}\Bigr)^2
\end{equation}
```
$OP_{ij} =$ Operação de crédito $i$ na região $j$ (Dentre as citadas acima).

$OPC_{j} =$ Total das operações de crédito na região $j$

$N =$ Número de operações totais.

Índice de concentração do setor bancário (ICB): Consiste na soma de quadrados da participação relativa de todos os $N$ bancos (conglomerados) do setor bancário que operam no distrito, pode ser calculado como:

```{=tex}
\begin{equation}
ICB_{j} = \sum_{i=1}^N \Bigl(\frac{x_{ij}}{x_{j}}\Bigr)^2
\end{equation}
```
$x_{ij} =$ Operação de crédito do banco (conglomerado) $i$ na região $j$ (Dentre as citadas acima).

$x_{j} =$ Total das operações de crédito na região $j$.

$N =$ Número de conglomerados.

Quando todos os $N$ bancos possuem a mesma participação de mercado, o índice de concentração do setor bancário atinge o seu valor mínimo, que é $ICB = \frac{1}{N}$. Por outro lado, no caso oposto, em que uma única instituição atua como um monopolista e detém todo o mercado de serviços bancários, o índice de concentração atinge o seu valor máximo, que é igual a $1$ [@igor; @paula]. O mesmo vale para operações de crédito, quando elas são bem diversificadas e apresentam a mesma distribuição, tem-se que $ICO = \frac{1}{N}$, enquanto uma baixa diversificação aproxima cada vez mais o índice à $ICO = 1$. Esses índices serão utilizados para mensurar a qualidade e a diversidade do mercado de crédito nas regiões.

## *Análise de Componentes Principais*

Após a criação das variáveis e dos índices, será utilizada uma técnica estatística de análise multivariada: a análise de componentes principais (ACP).

A técnica de ACP tem como objetivo construir um conjunto de variáveis estatisticamente independentes, formadas a partir de uma transformação linear do conjunto de variáveis e reduzir a dimensão da base de dados perdendo o mínimo de informação (variância) possível [@mingotti].

Segundo Andrade [-@andrade], com $n$ variáveis, pode-se gerar até $n$ componentes. No entanto, quando há alta correlação entre as variáveis, o número de componentes necessários à explicação da maior parte da variância dos dados resume-se em a poucos componentes. Dessa forma, podemos até utilizar de técnicas de análise univariada, caso seja possível condensar as $n$ variáveis em poucos componentes.

Pretende-se criar, portanto, alguns índices de centralidade e qualidade financeira, que resumam o grande número de variáveis da base de dados original, juntamente com os índices criados na seção 3.2. Esses índices serão utilizados no modelo de Econometria de Espacial, definido na seção 3.4.

## *Análise Espacial*

Todo o processo que se dá no espaço está sujeito à chamada Lei de Tobler, conhecida como a Primeira Lei da Geografia, que diz que "tudo depende de todo o restante, porém o que está mais próximo depende mais do que aquilo que está mais distante" [@almeida]. Logo, a proximidade influencia a interação dos agentes no espaço, de forma a tornar a distribuição dos eventos espaciais não-aleatórios. A análise espacial, portanto, consiste em revelar e interpretar essas relações de proximidade e influência entre regiões vizinhas.

A Econometria Espacial, por sua vez, é um ramo da econometria convencional, tendo como escopo, estimar, testar e prever modelos teóricos, influenciados pelos efeitos espaciais [@almeida]. O Modelo Clássico de Regressão Linear (MCRL) tem a limitação de não ser capaz de controlar esses efeitos espaciais e, portanto, deve ser relaxado para incorporar tais efeitos.

Segundo Almeida [-@almeida], os processos espaciais de dependência espacial, ou seja, aqueles em que uma variável aleatória $y_i$ da região $i$ é influenciada pela variável $y_j$ da região vizinha $j$, são classificados como Processos Autorregressivos Espaciais (SAR). Para análise desse tipo de processo, é realizada uma defasagem espacial sobre uma variável $y$ aleatória da média da vizinhança ponderada por uma matriz de pesos espaciais $W$. O modelo SAR, em sua versão pura, é expresso como a seguir:

```{=tex}
\begin{equation}
y = \rho Wy + \varepsilon
\end{equation}
```
Em que $Wy$ é um vetor $n$ por 1 de defasagens espaciais para a variável dependente, $\rho$ é o coeficiente autorregressivo espacial e $\varepsilon$ é o vetor de termos de erro.

A versão mista do modelo SAR, incorpora também uma matriz $X$ de variáveis exógenas:

```{=tex}
\begin{equation}
y = \rho Wy + X \beta + \varepsilon
\end{equation}
```
Já os processos espaciais em que há influência de algo que não é capaz de ser modelado, podem ser incorporados na estrutura dos erros do modelo. Esses processos podem ser analisados pelo Modelo de Erro Autorregressivo Espacial (SEM), expresso por:

```{=tex}
\begin{equation}
y = X \beta + \xi
\end{equation}
```
```{=tex}
\begin{equation}
\xi = \lambda W \xi + \varepsilon
\end{equation}
```
Rearranjando:

```{=tex}
\begin{equation}
y = X \beta + (I_n - \lambda W)^{-1}\varepsilon
\end{equation}
```

Para analisar os transbordamentos espaciais dos processos financeiros e seu impacto na economia real, pode-se utilizar o Modelo Regressivo Cruzado Espacial (SLX), que considera os transbordamentos espaciais localizados das variáveis explicativas sobre a variável dependente:

```{=tex}
\begin{equation}
y = X\beta + WX \tau + \varepsilon
\end{equation}
```

Para os efeitos globais, pode-se utilizar o modelo de Durbin espacial ou modelo SDM, que incorpora também a difusão espacial da variável dependente:

```{=tex}
\begin{equation}
y = \rho Wy + X\beta + WX \tau + \varepsilon
\end{equation}
```

Como a demanda por crédito é global e sua oferta é local, é esperado que haja vazamentos de crédito de uma região para outra, portanto, os modelos SLX e SDM parecem mais adequados para analisar o impacto em variáveis reais, como a Renda per capita.

A matriz de pesos espaciais $W$ escolhida será a que maximiza o coeficiente de correlação espacial I de Moran:

```{=tex}
\begin{equation}
I = \frac{n}{\sum_i\sum_j w_{ij}}\frac{\sum_{i}\sum_{j} w_{ij}z_i z_j}{\sum_{i=1}^n z_{i}^2}
\end{equation}
```
Em que $n$ é o número de regiões, $z$ denota os valores da variável de interesse padronizada e $w_{ij}$ os pesos espaciais, que descrevem as interações entre as regiões $i$ e $j$ [@almeida].

Por fim, a expectativa é de que seja possível constatar correlação espacial nos processos financeiros e aglomeração da atividade bancária nas regiões centrais.

```{r echo=TRUE, warning=FALSE, message=FALSE, eval=FALSE}
library(bigrquery)
library(geobr)
library(ggplot2)
library(dplyr)
library(sf)
library(stringr)
library(readxl)
library(ggspatial)
library(extrafont)
library(cowplot)
library(stargazer)
library(psych)
library(huxtable)
library(magrittr)
library(spatialreg)
library(basedosdados)
```

```{r echo=TRUE, warning=FALSE, message=FALSE, eval=FALSE}
# Download ESTBAN data from BigQuery
project_id <- "cloud-learning-doing"

sql <- "SELECT * FROM estban.estban_agencias_geolocalizadas WHERE data_base = '2010-12-01'"

query <- bigrquery::bq_project_query(
  project_id,
  sql,
)

agencias_2010 <- bigrquery::bq_table_download(query)

# Download RAIS estabelecimentos
basedosdados::set_billing_id(project_id)

query <- basedosdados::read_sql("SELECT distritos_sp, SUM(quantidade_vinculos_ativos) as qtd_va, COUNT(*) as qtd_empresas FROM basedosdados.br_me_rais.microdados_estabelecimentos WHERE ano = 2010 AND id_municipio = '3550308' GROUP BY distritos_sp")

rais <- query |>
  dplyr::mutate(code_district = paste0('3550308', substr(distritos_sp, 3, 4))) |>
  dplyr::select(
    c(
      "code_district",
      "qtd_va",
      "qtd_empresas"
    )
  )
```

```{r echo=TRUE, warning=FALSE, message=FALSE, eval=FALSE}
# Download and write shapefiles

# Setores censitários do estado de São Paulo
sp_ct <- geobr::read_census_tract(35, showProgress = FALSE, simplified = FALSE)

# Distritos geograficamente definidos de todo Brasil
br_bairros <- geobr::read_neighborhood(2010, showProgress = FALSE, simplified = FALSE)
```

```{r echo=TRUE, warning=FALSE, message=FALSE, eval=FALSE}
# Distritos da cidade de São Paulo
sp_bairros <- br_bairros |> dplyr::filter(code_muni == "3550308")

# Setores censitários da cidade de São Paulo
sp_ct_capital <- sp_ct |> dplyr::filter(code_muni == "3550308")

# Polígono do município de São Paulo
sp_capital <- geobr::read_municipality(code_muni = 3550308, showProgress = FALSE)

# library(h3)
#
# hex <- h3::geo_to_h3(centroids, res = 7)
# hex_map <- h3::h3_to_geo_boundary_sf(hex) |> st_transform(4674)
#
# sp_ct_capital$area <- sp_ct_capital |> st_area() |> as.numeric()
#
#
# st_intersection(hex_map[1,1], sp_ct_capital) |>
#   mutate(intersect_area = sf::st_area(.),
#          pct_intersect = intersect_area / area)
```

```{r echo=FALSE, warning=FALSE, message=FALSE, eval=FALSE}
# Apenas bancos contidos no território da cidade de São Paulo.

agencias_2010_sp <- agencias_2010 |>
  dplyr::filter(!is.na(lat) & !is.na(lng)) |>
  sf::st_as_sf(coords = c("lng", "lat"), crs = 4674) |>
  sf::st_filter(sp_capital) |>
  dplyr::filter(uf == "SP")

agencias_2010_sp |> sf::write_sf("data/agencias/agencias.shp")
```

```{r echo=TRUE, warning=FALSE, message=FALSE, eval=FALSE}
# Dados do CENSO 2010 agregados por setor censitário

renda_sp_capital <- read.csv("data/DomicilioRenda_SP1.csv", sep = ";") |>
  dplyr::mutate(code_tract = as.character(Cod_setor)) |>
  dplyr::filter(V002 != "X")

populacao_sp_capital <- readxl::read_xls("data/Basico_SP1.xls") |>
  dplyr::mutate(code_tract = as.character(Cod_setor)) |>
  dplyr::select(c("code_tract", "V002")) |>
  dplyr::filter(V002 != "X")

domicilios_sp_capital <- readxl::read_excel("data/Domicilio01_SP1.xls") |>
  dplyr::mutate(code_tract = as.character(Cod_setor)) |>
  dplyr::select(
    c(
      "code_tract",
      "V001",
      "V002",
      "V003",
      "V004",
      "V005",
      "V006",
      "V007",
      "V008",
      "V009",
      "V010",
      "V011",
      "V012",
      "V017",
      "V024",
      "V043"
    )
  )

pessoa_sp_capital <- readxl::read_excel("data/Pessoa01_SP1.xls") |>
  dplyr::mutate(code_tract = as.character(Cod_setor)) |>
  dplyr::select(
    c(
      "code_tract",
      "V001"
    )
  )

domicilios_sp_capital$domicilios <- as.numeric(domicilios_sp_capital$V002)

domicilios_sp_capital$agua_encanada <- as.numeric(domicilios_sp_capital$V012)
domicilios_sp_capital$esgoto <- as.numeric(domicilios_sp_capital$V017)
domicilios_sp_capital$domicilios_com_banheiro <- as.numeric(domicilios_sp_capital$V024)
domicilios_sp_capital$energia_eletrica <- as.numeric(domicilios_sp_capital$V043)

renda_sp_capital$renda_nominal <- as.numeric(renda_sp_capital$V002) +
  as.numeric(renda_sp_capital$V003) +
  as.numeric(renda_sp_capital$V004)

pessoa_sp_capital$alfabetizados <- as.numeric(pessoa_sp_capital$V001)

populacao_sp_capital$populacao <- as.numeric(populacao_sp_capital$V002)
```

```{r echo=TRUE, warning=FALSE, message=FALSE, eval=FALSE}
# Adicionando dados de renda e população do CENSO 2010 aos shapefiles por setor censitário

sp_ct_capital_joined <- sp_ct_capital |>
  dplyr::left_join(
    renda_sp_capital,
    by = "code_tract"
  ) |>
  dplyr::left_join(
    populacao_sp_capital,
    by = "code_tract"
  ) |>
  dplyr::left_join(
    domicilios_sp_capital,
    by = "code_tract"
  ) |>
  dplyr::left_join(
    pessoa_sp_capital,
    by = "code_tract"
  )

# Agrupando por bairro

sp_capital_bairros <- sp_ct_capital_joined |>
  sf::st_drop_geometry() |>
  dplyr::group_by(code_district) |>
  dplyr::summarise(
    renda_nominal = sum(renda_nominal, na.rm = TRUE),
    populacao = sum(ifelse(is.na(populacao), 0, populacao), na.rm = TRUE),
    domicilios = sum(domicilios, na.rm = TRUE),
    agua_encanada = sum(agua_encanada, na.rm = TRUE),
    esgoto = sum(esgoto, na.rm = TRUE),
    banheiro = sum(domicilios_com_banheiro, na.rm = TRUE),
    energia_eletrica = sum(energia_eletrica, na.rm = TRUE),
    alfabetizados = sum(alfabetizados, na.rm = TRUE)
  )

# Juntando com shapefile por bairro

shape_censo_bairros <- sp_bairros |>
  dplyr::left_join(sp_capital_bairros, by = "code_district") |>
  dplyr::left_join(rais, by = "code_district") |>
  dplyr::mutate(qtd_empresas = as.integer(qtd_empresas)) |>
  dplyr::mutate(qtd_va = as.integer(qtd_va))

shape_censo_bairros$area <- sf::st_area(shape_censo_bairros)
shape_censo_bairros$densidade_demografica <- shape_censo_bairros$populacao/shape_censo_bairros$area
shape_censo_bairros$densidade_empresarial <- shape_censo_bairros$qtd_empresas/shape_censo_bairros$area
shape_censo_bairros$densidade_vinculos <- shape_censo_bairros$qtd_va/shape_censo_bairros$area
shape_censo_bairros$pct_oferta_de_emprego <- shape_censo_bairros$qtd_va/shape_censo_bairros$populacao

# Juntando com os dados das agências bancárias de São Paulo (junção geográfica)

shape_censo_agencias_bairros <- sf::st_join(shape_censo_bairros, agencias_2010_sp)
```

```{r echo=TRUE, warning=FALSE, message=FALSE, eval=FALSE}
# Agregando as contas por bairro e removendo bairros sem população (rurais).
# Dataframe próprio para análise.

shape_final <- shape_censo_agencias_bairros |>
  dplyr::group_by(code_district) |>
  dplyr::summarise(
    disponibilidades = sum(`110`, na.rm = TRUE),
    op_cred = sum(`160`, na.rm = TRUE),
    emprestimos = sum(`161`, na.rm = TRUE),
    fin = sum(`162`, na.rm = TRUE),
    fin_agricultura_inv = sum(`163`, na.rm = TRUE),
    fin_pecuaria_inv = sum(`164`, na.rm = TRUE),
    fin_agricultura_com = sum(`165`, na.rm = TRUE),
    fin_pecuaria_com = sum(`166`, na.rm = TRUE),
    fin_agroindustrial = sum(`167_168`, na.rm = TRUE),
    fin_imobiliarios = sum(`169`, na.rm = TRUE),
    outras_op_cred = sum(`172`, na.rm = TRUE),
    outros_cred = sum(`173`, na.rm = TRUE),
    arr_mercantial = sum(`180`, na.rm = TRUE),
    provisao_arr_mercantil = sum(`184`, na.rm = TRUE),
    provisao_de_credito = sum(`174`, na.rm = TRUE),
    ativos = sum(`399`, na.rm = TRUE),
    depositos = sum(`401_402_404_411_412_413_414_415_416_417_418_419`, na.rm = TRUE),
    poupanca = sum(`420`, na.rm = TRUE),
    depositos_inter = sum(`430`, na.rm = TRUE),
    relacoes_interfinanceiras = sum(`444_445_446_447_456_458`, na.rm = TRUE),
    resultado = sum(`710`),
    domicilios = max(domicilios),
    renda = max(renda_nominal),
    populacao = max(populacao),
    agua_encanada = max(agua_encanada),
    esgoto = max(esgoto),
    banheiro = max(banheiro),
    energia_eletrica = max(energia_eletrica),
    alfabetizados = max(alfabetizados),
    densidade_demografica = max(densidade_demografica),
    densidade_empresarial = max(densidade_empresarial),
    densidade_vinculos = max(densidade_vinculos),
    qtd_empresas = max(qtd_empresas),
    qtd_va = max(qtd_va),
    pct_oferta_de_emprego = max(pct_oferta_de_emprego)
  ) |>
  dplyr::filter(populacao > 0)

# Substituindo NA por 0

shape_final[is.na(shape_final)] <- 0
```

```{r echo=FALSE, warning=FALSE, message=FALSE, eval=FALSE, eval=FALSE}
# Indicadores

# RPC
shape_final$rpc <- shape_final$renda / shape_final$populacao


# IRC
credito_total <- sum(shape_final$op_cred)
renda_total <- sum(shape_final$renda)

shape_final$IRC <- (shape_final$op_cred/credito_total)/(shape_final$renda/renda_total)


# IRE
emprestimo_total <- sum(shape_final$emprestimos)
shape_final$IRE <- (shape_final$emprestimos/emprestimo_total)/(shape_final$renda/renda_total)

# IRF
financiamento_total <- sum(shape_final$fin)
shape_final$IRF <- (shape_final$fin/financiamento_total)/(shape_final$renda/renda_total)

# IRL
resultado_total <- sum(shape_final$resultado)
shape_final$IRL <- (shape_final$resultado/resultado_total)/(shape_final$renda/renda_total)

# IRD
deposito_total <- sum(shape_final$depositos)
shape_final$IRD <- (shape_final$depositos/deposito_total)/(shape_final$renda/renda_total)

# PLP
shape_final$PLP <- ifelse((shape_final$depositos + shape_final$poupanca + shape_final$depositos_inter) == 0, 0, shape_final$depositos/(shape_final$depositos + shape_final$poupanca + shape_final$depositos_inter))

# ROA
shape_final$ROA <- ifelse(shape_final$ativos == 0, 0, shape_final$resultado/shape_final$ativos)

# PLB
shape_final$PLB <- ifelse(shape_final$op_cred == 0, 0, (shape_final$depositos)/(shape_final$op_cred))

# PLBe
shape_final$PLBe <- ifelse(shape_final$ativos == 0, 0, (shape_final$disponibilidades + shape_final$emprestimos)/(shape_final$ativos))

# IRR
provisao_total <- sum(abs(shape_final$provisao_de_credito))
shape_final$IRR <- (abs(shape_final$provisao_de_credito)/shape_final$op_cred)/(shape_final$renda/renda_total)


# Índice de Herfindahl - Operações

QS <- (
  (shape_final$emprestimos) +
    (shape_final$fin) +
    (shape_final$fin_agricultura_inv) +
    (shape_final$fin_pecuaria_inv) +
    (shape_final$fin_agricultura_com) +
    (shape_final$fin_pecuaria_com) +
    (shape_final$fin_agroindustrial) +
    (shape_final$fin_imobiliarios) +
    (shape_final$outras_op_cred) +
    (shape_final$outros_cred) +
    (shape_final$arr_mercantial)
)^2

SQ <- (shape_final$emprestimos)^2 +
  (shape_final$fin)^2 +
  (shape_final$fin_agricultura_inv)^2 +
  (shape_final$fin_pecuaria_inv)^2 +
  (shape_final$fin_agricultura_com)^2 +
  (shape_final$fin_pecuaria_com)^2 +
  (shape_final$fin_agroindustrial)^2 +
  (shape_final$fin_imobiliarios)^2 +
  (shape_final$outras_op_cred)^2 +
  (shape_final$outros_cred)^2 +
  (shape_final$arr_mercantial)^2

shape_final$ICO <- ifelse(QS == 0, NA, SQ/QS)

# Criando novo dataframe para criar Índice de Concentração Bancária (ICB)
new_df <- sf::st_join(sp_bairros, agencias_2010_sp) |> dplyr::filter(!is.na(cnpj))

# CNPJs distintos
cnpjs_distintos <- paste("cnpj_", unique(new_df$cnpj), sep="")

# Pivotando operações de crédito por CNPJ e juntando com o shape de bairros de São Paulo
pivoted <- new_df |>
  sf::st_drop_geometry() |>
  tidyr::pivot_wider(names_from = cnpj, values_from = `160`, names_prefix = "cnpj_") |>
  dplyr::select(all_of(c("code_district", cnpjs_distintos))) |>
  dplyr::right_join(sp_bairros, by = "code_district") |>
  dplyr::mutate(across(where(is.numeric), ~ifelse(is.na(.), 0, .)))

# Somando os valores de cada coluna (CNPJ) agrupando por bairro.
grouped <- pivoted |>
  dplyr::group_by(code_district) |>
  dplyr::summarise(dplyr::across(starts_with("cnpj"), sum, na.rm = TRUE))

# Calculando ICB
grouped$ICB <- rowSums(grouped[, startsWith(names(grouped), "cnpj_")]^2)/rowSums(grouped[, startsWith(names(grouped), "cnpj_")])^2

# Juntando à shape_final
shape_final <- grouped |>
  dplyr::right_join(shape_final, by = "code_district") |>
  sf::st_as_sf()


# Removendo parte geométrica para utilizar no ACP
data <- shape_final |>
  sf::st_drop_geometry() |>
  dplyr::select(
    c(
      "code_district",
      "IRC",
      "IRE",
      "IRF",
      "IRL",
      "IRD",
      "PLP",
      "PLB",
      "PLBe",
      "IRR",
      "ICO",
      "ICB"
    )
  ) |>
  dplyr::filter(!is.na(ICO))

shape_final |>
  dplyr::rename(
     "cd_ds" = "code_district"
  ) |>
  dplyr::select(
    c(
      "cd_ds",
      "IRC",
      "IRE",
      "IRF",
      "IRL",
      "IRD",
      "PLP",
      "PLB",
      "PLBe",
      "IRR",
      "ICO",
      "ICB",
      "rpc",
      "domicilios",
      "populacao",
      "agua_encanada",
      "esgoto",
      "banheiro",
      "energia_eletrica",
      "alfabetizados",
      "densidade_demografica",
      "densidade_empresarial",
      "densidade_vinculos",
      "qtd_va",
      "qtd_empresas",
      "pct_oferta_de_emprego"
    )
  ) |>
  sf::write_sf("data/shapefinal/shapefinal.shp")


data |> write.csv("data/data.csv", row.names = FALSE)
```
